【裁判字號】    98,簡上,244
【裁判日期】    990310
【裁判案由】    塗銷所有權登記等
【裁判全文】
臺灣板橋地方法院民事判決             98年度簡上字第244號
上  訴  人  丙○○
            丁○○
被 上訴 人  聯邦商業銀行股份有限公司
法定代理人  甲○○
訴訟代理人  乙○○
上列當事人間請求塗銷所有權登記等事件，上訴人對於中華民國
98年10月22日本院板橋簡易庭98年度板簡字第2150號第一審判決
提起上訴，經本院於99年2 月24日言詞辯論終結，判決如下：
    主  文
上訴駁回。
第二審訴訟費用由上訴人連帶負擔。
    事實及理由
壹、程序方面：
一、按撤銷詐害行為之訴，其訴訟標的對於上訴人及第一審共同
    被告必須合一確定，雖僅由上訴人提起上訴，依民事訴訟法
    第56條第1 款前段規定，其效力及於其他第一審共同被告，
    故應將其他第一審共同被告併列為上訴人（最高法院69年度
    台上字第1611號判決要旨參照）。本件固僅有上訴人丙○○
    一人具狀提起上訴，惟因本件訴訟標的法律關係對於原審被
    告丙○○、丁○○必須合一確定，揆諸前開判決意旨，共同
    訴訟人丁○○應視同亦提起上訴，是仍應將其併列為上訴人
    ，合先敘明。
二、本件上訴人丁○○未於言詞辯論期日到場，核無民事訴訟法
    第386 條各款所列情形，爰依被上訴人聲請，由其一造辯論
    而為判決。
貳、實體方面：
一、被上訴人起訴主張：上訴人丁○○前於民國94年6 月1 日向
    被上訴人請領信用卡使用，惟自96年4 月26日起即未依約繳
    納消費帳款，迄至96年9月間，已積欠被上訴人信用卡消費
    款本金新臺幣（下同）79,294元及遲延利息、違約金未為清
    償，並經鈞院板橋簡易庭96年度板小字第4872號民事判決確
    定在案。詎料，上訴人丁○○為逃避強制執行，竟將其名下
    僅有之財產，即坐落於臺北縣永和市○○段511地號上，門
    牌號碼臺北縣永和市○○街45巷13號3樓之房屋，於96年3月
    9 日以贈與為原因而移轉所有權登記予上訴人丙○○，並於
    96年3 月20日向臺北縣中和地政事務所辦妥所有權移轉登記
    ，此顯已損害被上訴人之債權，爰依民法第244條第1項、第
    4 項前段之規定，請求撤銷上訴人間無償贈與之債權行為及
    物權行為，及請求上訴人丙○○應塗銷系爭房屋上開所有權
    移轉登記，並回復登記為上訴人丁○○所有等語。
二、上訴人丙○○則以：上訴人之先父羅時銘為系爭房屋之原所
    有權人。系爭房屋於69年改建完成後，羅時銘因考量其年歲
    已高，本欲將系爭房屋逕登記為上訴人丁○○、丙○○及訴
    外人羅永銘3人共同所有，惟因稅務問題及作業上方便，遂
    將系爭房屋以買賣為原因而借名登記為上訴人丁○○所有，
    然系爭房屋實際上乃係上訴人丁○○、丙○○及訴外人羅永
    銘共同所有。另上訴人丁○○前為償還其積欠合作金庫之貸
    款而向上訴人丙○○借貸75萬元，並允諾於償還上開債務後
    ，於91年3月間移轉系爭房屋所有權予上訴人丙○○，以清
    償對上訴人丙○○之借款。惟上訴人丁○○嗣後遲至96年3
    月20日始以贈與為登記原因，而辦理系爭房屋所有權移轉登
    記完竣，故上訴人間就系爭房屋所為之贈與及移轉所有權登
    記行為，實為上訴人丁○○為清償對上訴人丙○○債務之行
    為等語置辯。
三、上訴人丁○○未於言詞辯論期日到場，亦未提出書狀作任何
    聲明或陳述。
四、本件經原審就被上訴人之請求全部准許，判決上訴人間就系
    爭房屋以贈與為登記原因所為之債權行為及物權行為，均應
    予撤銷；上訴人丙○○應將系爭房屋所有權移轉登記予以塗
    銷，並回復為上訴人丁○○所有。上訴人不服原判決，提起
    上訴，上訴聲明為：(一)原判決廢棄；(二)上開廢棄部分，被上
    訴人在第一審之訴駁回。被上訴人則答辯聲明：上訴駁回。
五、兩造不爭執事項：
(一)、上訴人丁○○自96年5月29日起，積欠被上訴人信用卡消費
    帳款79,294元，及遲延利息暨違約金，迄今仍未清償。
(二)、上訴人丁○○於69年4月30日以買賣為登記原因，取得系爭
    房屋之所有權登記；再於96年3月20日以贈與為登記原因，
    移轉所有權登記予上訴人丙○○。
(三)、系爭房屋之市場交易價值約計200 萬元。
六、法院之判斷：
    被上訴人主張上訴人丁○○自96年5月29日起，積欠被上訴
    人信用卡消費帳款79,294元，及利息暨違約金一節，業據其
    提出與所述相符之信用卡申請書暨約定條款、消費歷史帳單
    、本院96板小字第4872號判決暨確定證明書等件為證（原審
    卷第5至15頁），且為上訴人所不否認，堪信被上訴人此部
    分之主張為真實。被上訴人再主張系爭贈與及移轉登記之行
    為，係屬無償且有害於被上訴人之行為，則為上訴人丁○○
    否認，並以前揭情詞置辯，是以，本件應審酌之爭執點厥為
    ：上訴人丙○○是否曾將其對系爭房屋之所有權借名登記予
    上訴人丁○○名下？又上訴人丁○○將系爭房屋移轉登記予
    上訴人丙○○之原因，究係屬清償債務行為抑或是基於贈與
    之原因關係，且是否有害於被上訴人之債權？茲分述如下：
(一)、按當事人主張有利於己之事實者，就其事實有舉證之責任，
    民事訴訟法第277條前段定有明文。次按不動產物權，依法
    律行為而取得設定、喪失、及變更者，非經登記不生效力。
    民法第758條定有明文。故不動產應以登記為公示，並為生
    效要件，況依土地法第43條規定，依本法所為之登記，有絕
    對效力。繼按所謂借名登記契約，係指當事人約定一方將自
    己之財產以他方名義登記，而仍由自己管理、使用、處分，
    他方允就該財產為出名登記之契約。上訴人丙○○固主張系
    爭房屋之原所有權人為上訴人之父親羅時銘，嗣後將系爭房
    屋所有權讓與上訴人二人及訴外人羅永銘，惟因稅務及便宜
    行事遂借名登記予上訴人丁○○名下等語。惟查，原審依職
    權向台北縣中地政事務所函調系爭房屋之歷次所有權登記資
    料，依該地政事務所檢附之資料可知，系爭房屋係由上訴人
    丁○○向訴外人黃張妹官買受取得，並由上訴人丁○○辦理
    建物所有權第一次登記，此有台北縣中和地政事務所98年6
    月30日以北縣中地登字第0980009402號函檢送系爭房屋歷次
    所有權登記資料影本1份在卷可佐（見原審卷第35至43頁）
    。據此，系爭房屋既係上訴人丁○○向訴外人黃張妹官買受
    取得，則上訴人丙○○主張系爭房屋係由其父親羅時銘處繼
    受取得，而借名登記予上訴人丁○○名下云云，難認與事實
    及證據相符，自屬無據，無可採信。
(二)、上訴人丙○○復主張因上訴人丁○○積欠合作金庫銀行貸款
    74萬元及利息，遂向伊借貸75萬元以將銀行欠款全數一次完
    畢，嗣後丁○○為清償對伊之欠款，遂將系爭房屋之所有權
    移轉予伊以代清償，然為求節稅，遂將登記原因記載為贈與
    等語。然查，依上訴人丙○○主張之借款金額高達數十萬元
    ，依社會通常交易習慣，借貸雙方應會書立字據以示慎重，
    然上訴人丙○○卻稱其與上訴人丁○○間之借貸契約僅係口
    頭約定而無簽立書面契約，則上訴人丁○○是否真有積欠上
    訴人丙○○75萬元之借款，已屬可疑；而上訴人丙○○於本
    院審理時，雖提出證人林家曲書立之證明書1紙，並聲請傳
    訊證人林家曲到庭作證。惟查，證人林家曲之證明書所述之
    內容略為：因上訴人丁○○之友人向上訴人丁○○借款60萬
    元後避不見面，致上訴人丁○○向合作金庫之貸款受到拖累
    ，而後由上訴人丙○○借款予上訴人丁○○將合作金庫借款
    還清等語（見本院卷第51頁），此內容顯與上訴人丙○○所
    稱上訴人丁○○之借款金額不相符合；再者，證人林家曲係
    上訴人丁○○認識多年之友人，且其並未親自在場見聞上訴
    人間成立借貸契約過程；故本院認為無傳訊證人林家曲調查
    之必要。又上訴人自認系爭房屋市價高達200 萬元，此與上
    訴人丙○○所稱上訴人丁○○積欠之借款金額為75萬元，兩
    者顯不相當，依一般經驗法則，上訴人丁○○應無將系爭房
    屋所有權全部用以抵償對上訴人丙○○欠款之可能性；此外
    ，上訴人未能提出其他任何證據證明上訴人間確實有借貸關
    係而將系爭房屋清償該借款債務，則其所辯應無可採。應認
    上訴人丁○○確實係以贈與為原因，而移轉系爭房屋所有權
    登記予上訴人丙○○。基上，系爭房屋既為上訴人丁○○一
    切債務之總擔保，被上訴人為上訴人丁○○之債權人，其原
    得按債權比例公平受償。惟上訴人丁○○竟無償將系爭房屋
    贈與並移轉所有權登記予上訴人丙○○，已影響被上訴人債
    權公平受償之權益，則上訴人間之贈與及移轉所有權登記行
    為有害於被上訴人，亦顯可認定。
(三)、從而，被上訴人主張上訴人二人間就系爭房屋之贈與及移轉
    登記行為，係屬無償詐害債權之行為，應依民法第244條第1
    項之規定予以撤銷，上訴人丙○○尚須依民法第244條第4項
    前段之規定將系爭移轉登記予以塗銷，洵屬有據。
七、綜上所述，本件上訴人既無法舉證證明上訴人二人間具有借
    名登記之關係，復未證明上訴人丁○○為系爭房屋之移轉登
    記原因，係為清償對上訴人丙○○之債務，是上訴人之抗辯
    均非可採。從而，上訴人二人間所為系爭贈與及移轉登記，
    當係有害被上訴人對上訴人丁○○之債權，是被上訴人依民
    法第244條第1項之規定，請求上訴人間就系爭房地所為之系
    爭贈與及移轉登記均應予撤銷，併依同法條第4 項前段之規
    定，請求上訴人丙○○應將系爭移轉登記予以塗銷，洵屬有
    據。是原審為上訴人敗訴之判決，並無不合，上訴意旨指摘
    原判決不當，求予廢棄改判，為無理由，應予駁回。
八、本件事證已臻明確，兩造其餘之攻擊、防禦方法及未經援用
    之證據，經本院斟酌後，認為均不足以影響本判決之結果，
    ，自無逐一詳予論駁之必要，併此敘明。
九、據上論結，本件上訴為無理由，依民事訴訟法第436條之1第
    3項、第463條、第385條第1項前段、第449條第1項、第78條
    、第85條第2項前段，判決如主文。
中    華    民    國    99    年    3     月    10    日
                  民事第三庭    審判長法  官  朱耀平
                                      法  官  陳映如
                                      法  官  邱育佩
以上正本係照原本作成
不得上訴
中    華    民    國    99    年    3     月    10    日
                                      書記官  彭麗紅

司法院資訊處製作；財團法人民間司法改革基金會備份。
